臺灣高雄地方法院刑事裁定　　　　　　　 96年度聲判字第4號
聲　請　人　兆豐產物保險股份有限公司高雄分公司
法定代理人　甲○○
代　理　人　洪文佐律師
被　　　告　乙○○
　　　　　　丙○○
　　　　　　　　　　樓
上列聲請人因告訴被告等詐欺等案件，不服台灣高等法院高雄分
院檢察署檢察長駁回再議之處分（95年度上聲議字第1628號），
聲請交付審判，本院裁定如下：
    主  文
聲請駁回。
    理  由
一、本件聲請意旨略以：（一）被告乙○○、丙○○2 人以登記
    被告丙○○為車主，車牌號碼ZN-0510 自用小客車，於民國
    93年1 月31日遺失為由，向聲請人即告訴人申請理賠並獲得
    理賠款新台幣40萬2095元時，有簽立「讓利讓渡契約書」暨
    「聲明保證書」等數紙，表明關於系爭車輛之所有權已歸告
    訴人所有，並保證在日後尋獲失竊車輛時，必通知聲請人領
    回，系爭車輛在93年1 月30日失竊，93年3 月22日聲請人辦
    理理賠，詎在93年5 月2 日尋獲該系爭車輛，警方通知被告
    2 人領回，被告2 人竟基於詐欺及侵占之犯意，未知會聲請
    人，仍以車輛所有人之身分領回而使用1 年4 個多月後，聲
    請人方於94年9 月中在網路上查得該系爭車輛早在93年5 月
    2 日尋獲，並早已交還給被告，在經聲請人連絡被告，告知
    伊所可能涉犯刑事罪責後，被告方乃畏罪而於95年10月19
    日將車子歸還，被告2 人託稱：係因不知道車子領回以後，
    已經屬聲請人所有，所以才會繼續開等語置辯，然被告2 人
    在車子失竊並向聲請人申請理賠時已簽署「聲明書」、「切
    結書」，並保證車子尋回後會偕同聲請人前去領回該車，且
    觀該「切結書」與「聲明書」字體斗大，語意淺顯、字數短
    少，殊無難懂之處，況被告2 人皆已40歲以上，顯具相當社
    會經驗之人士，且該些被告所簽署之上述文書之內容都一而
    再、再而三提到「轉讓」、「讓渡」等字樣，此外，被告2
    人於93年5 月2 日以原車主身分向警方領回車子之隔日即93
    年5 月3 日即以車主之身分立刻重新向監理單位換發新牌照
    號碼ZN-5013 ，並於94年7 月21日辦理過戶給伊之母親張鍾
    照珠，亦有監理單位查詢單可證，顯證被告乙○○明知車子
    欲領回時需要通知保險公司，卻故意隱匿並詐以車主身分向
    監理單位申請補發牌照，使得監理單位陷於錯誤而補發新證
    ，確另觸犯使公務員登載不實事項於公文書罪，而辦理過戶
    後，該車卻一直仍由被告乙○○使用，被告2 人明知車子領
    回後依法需返還予保險公司，乃心存僥倖在以原所有人之身
    分向警察機關詐領該車後即予侵占，並使公務員登載不實事
    項於公文書，而以原所有人之身分過戶給其母，其上述犯行
    已乃明確；被告乙○○雖又辯稱：伊只是一般老百姓，不知
    道保險公司賠完賠款以後，日後若車子尋回要還保險公司，
    當初理賠的條件是保險公司叫伊蓋，伊沒仔細看，不知道車
    子尋回以後要通知保險公司云云，然實際上被告乙○○乃係
    從事「福特汽車業務員」之工作，而汽車業務員之薪水來源
    ，除仲介買賣車子之佣金外，另外之佣金即幫客戶向保險公
    司代為辦理車子保險之佣金，故被告乙○○既身為福特汽車
    之業務員，經常要幫課戶向產險公司辦理保險，甚至客戶出
    險，亦要代為向保險公司接洽，且實際上，被告乙○○亦曾
    經代客戶到聲請人公司辦理出險，聲請人公司員工之車險理
    賠員郭志宏、李姿毅等人皆有接觸過被告乙○○，更可證明
    被告乙○○乃是產物險業相關工作之從事人員，絕無可能不
    知車子失竊領得賠款後，將來車子領回時應返還保險公司之
    事；且一般從事買賣汽車之公司，都會要求屬下之業務員需
    報考「產險業務員證照考試」，俾便代客戶辦理保險，另據
    聲請人向產險公會查詢，被告乙○○確曾於93年2 月14日報
    考產險業務員資格考試，並考了60分，而產險業務員資格考
    試科目亦包括保險法、保險學、汽車保險概論等等，可證被
    告乙○○對產物保險具有相當程度之了解，不可能不知道車
    子尋回後需要返還保險公司之事。（二）被告乙○○雖稱該
    車自始至終都是伊在使用與過戶，與被告丙○○無關，惟觀
    車子失竊後聲請人公司向保戶丙○○之訪談紀錄表上，被告
    丙○○稱失竊車平常是伊在使用，失竊當天是因為伊哥哥即
    被告乙○○為了向客戶展示新車，才向她借；且車子失竊後
    ，保險賠款除賠付貸款公司28萬元外，另外120995元亦係於
    93 年3月22日另匯入被告丙○○台灣銀行楠梓分行
    000000000000號帳戶，顯示被告丙○○對於車子失竊之事知
    悉，絕非如伊所謊稱一無所知，況被告2 人不但是兄妹，且
    被告丙○○更係該車名義上之所有人，亦是保險契約之名義
    上要保人；當初車子失竊賠款亦係賠給車主即被告丙○○，
    車子尋回亦要車主丙○○出面處理，連車子換發新牌照車子
    暨過戶給張鍾照珠亦要被告丙○○出面處理或親自委託他人
    處理始可，益證被告2 人有犯意之聯絡、行為之分擔，皆屬
    共同正犯。（三）台灣高雄地方法院檢察署95年偵續字第
    208 號與台灣高等法院高雄高分院檢察署95年上聲議字第
    1628號原檢察官僅憑被告上述片面之詞，即錯信被告2 人確
    無主觀犯意，而客觀上亦無變「持有」為「己有」之行為，
    嚴重違法暨違反證據法則與經驗法則，且對聲請人告訴被告
    乙○○、丙○○詐欺、侵占、使公務員登載不實事項於公文
    書等罪，除對被告乙○○所犯詐欺、侵占部分有所認事、採
    證、用法錯誤外，並漏未調查使公務員登載不實事項於公文
    書部分，且對丙○○部分亦漏未調查，顯具違法與失當之處
    。
二、按告訴人不服上級法院檢察署檢察長或檢察總長認再議為無
    理由而駁回之處分者，得於接受處分書後十日內委任律師提
    出理由狀，向該管第一審法院聲請交付審判，法院認為交付
    審判之聲請不合法或無理由者，應駁回之，刑事訴訟法第25
    8 條之1 第1 項、第258 條之3 第2 項前段分別定有明文；
    又按法院於審查交付審判之聲請有無理由時，除認為告訴人
    所指摘不利被告之事證未經檢察機關詳為調查或斟酌，或不
    起訴處分書所載理由違背經驗法則、論理法則或其他證據法
    則，否則，不宜率予交付審判，法院辦理刑事訴訟案件應行
    注意事項第118 項可資參酌。又刑事訴訟法第258 條之1 第
    1 項規定告訴人得向法院聲請交付審判，係對於檢察官不起
    訴或緩起訴裁量權制衡之一種外部監督機制，此時，法院僅
    在就檢察官所為不起訴或緩起訴之處分是否正確加以審查，
    以防止檢察機關濫權，依此立法精神，法院就聲請交付審判
    案件之審查，所謂「得為必要之調查」（刑事訴訟法第258
    條之3 第3 項參照），其調查證據之範圍，自應以偵查中曾
    顯現之證據為限，不可就告訴人新提出之證據再為調查，亦
    不可蒐集偵查卷以外之證據；況如法院於聲請交付審判之案
    件中，就告訴人新提出之證據再為調查，或蒐集偵查卷以外
    之證據，將與刑事訴訟法第260 條之再行起訴規定，混淆不
    清。
三、被告乙○○部分：
    經查，本件不起訴處分及駁回再議之理由係以：（一）詐欺
    部分：檢察官以告訴代理人侯東熙於偵查中陳稱：對於被告
    詐領保險金部分，我們只是猜測，因為車子理賠之後很快就
    找到了，所以我們才會這樣子懷疑等語，足認聲請人就被告
    詐領保險金之部分，係因車輛失竊後短短數月之內即為警尋
    獲而為之臆測，然失竊車輛尋獲之時間長短，與警察辦案效
    率及其他眾多因素有關，非可據此即推認被告涉有詐欺犯行
    ，且查無其他證據可資證明被告有何明知該車未失竊而向警
    謊報失竊並申請保險理賠之情事，自難以聲請人片面之臆測
    ，遽認被告有何詐領保險金犯行，進而以詐欺罪責相繩；（
    二）侵占部分：聲請人認被告乙○○涉有侵占犯行，無非以
    被告於93年5 月22日尋獲車輛後，於翌日即將車輛過戶給其
    母張鍾照珠，且經聲請人與被告乙○○連繫後，其遲至94年
    10月19日才將車子歸還，占有車輛長達1 年多，顯有將車輛
    占為己有之犯意，又被告既在切結書上簽章，其切結書字體
    顯明，字句簡短，語意清楚，被告年屆45歲，專科學校畢業
    ，擔任汽車業務員，應該知道伊簽的文件內容，認為被告有
    故意為論據；惟原檢察官以簽訂保險契約或申請保險理賠時
    ，保險公司常會提出許多文件要求簽名，就保險公司所提出
    要求簽名之文件及其內容甚多之情況下，除非特別細心之人
    ，或保險公司之人員當場對每一文件內容詳加說明外，就一
    般人而言，常為節省時間而不會詳讀文件之內容即率為署名
    ，復參以告訴代理人侯東熙於偵查中陳稱：請被告簽切結書
    和聲明書時，理賠人員會說要簽在哪裡，會叫被告自己看內
    容，但是不會告訴被告文件內容為何等語，而認保險公司之
    人員在被告簽署申請理賠之相關文件時，並未告知本件切結
    書及聲明書之內容，自難以被告乙○○在未詳讀內容之情形
    下，即率為簽署本件切結書及聲明書之行為，遽以推論其主
    觀上有何明知切結書及聲明書之內容載明車輛尋獲後，應告
    知聲請人將車輛交還保險公司，而故意不交還之情事，況本
    件系爭車輛尋獲後所有權是否不經請求即當然歸屬聲請人亦
    有疑問，又酌以告訴代理人陳永祺於本署偵查時亦陳稱：切
    結書上的字跡是我們所代寫的，再由乙○○蓋章等語，是被
    告乙○○既只在前揭聲明書及切結書上蓋章而未書寫其他內
    容，其辯稱並沒有詳細看每一張的內容，所以不知道車子找
    回後要還保險公司之詞，應堪採信，另前揭車輛因失竊、尋
    獲原因，監理機關於93年5 月3 日，辦理車牌註銷，而該車
    輛至94年7 月21日始有過戶紀錄，此有車籍作業系統集中查
    詢基本詳細資料表1 份在卷可稽，是聲請人前揭認被告於尋
    獲翌日即將前揭車輛過戶予其母親張鍾照珠，據此推論被告
    乙○○有將前揭車輛侵吞入己之犯意及犯行，顯係基於誤會
    所致，又聲請人於94年10月3 日發函予被告乙○○，請其儘
    速就本件車輛尋獲事宜連絡聲請人，被告於收文知悉此事後
    ，已於94年10月19日將本件車輛交還予聲請人，此有中國產
    險高雄分公司函及簽收單各1 紙附卷可憑，被告乙○○既未
    知前揭聲明書及切結書之內容，而於知悉此事後數日，將車
    輛交還予告訴人，客觀上亦無變易持有為所有之行為；則其
    主觀上既無不法所有之意圖，客觀上亦無變易持有為所有之
    行為，自難以侵占罪責予以相繩；（三）使公務員登載不實
    事項部分：被告2 人以車主身分，以車輛遺失尋獲為由，申
    請換發新車牌號碼，除有積極之證據證明系爭車輛並未遺失
    ，否則客觀上尚與使公務員登載不實事項無涉。綜上，檢察
    官因而認被告乙○○詐欺及侵占之犯罪嫌疑不足，而為駁回
    再議之決定，尚無違背經驗法則、論理法則或其他證據法則
    之情形，且亦難謂檢察官有何漏未就使公務員登載不實事項
    部分犯行漏未調查。
四、被告丙○○部分：
    按聲請交付審判應以被告經檢察官為不起訴處分，告訴人不
    服而聲請再議後，經以再議無理由駁回為限，此觀之刑事訴
    訟法第258 條及第258 條之1 之規定自明。查被告丙○○並
    非本件台灣高雄地方法院檢察署95年偵續字第208 號為不起
    訴處分之被告，告訴人以其為被告向台灣高等法院高雄高分
    院檢察署聲請再議，經以95年上聲議字第1628號敘明其聲請
    再議不合法，核之上開說明，告訴人就其聲請交付審判，其
    聲請自不合法，應予駁回。
五、綜上所述，本件原檢察官駁回再議之處分所載之理由既無違
    背經驗法則、論理法則或其他證據法則，亦無就聲請人所指
    摘不利被告之事證未經檢察機關詳為調查或斟酌之情形，聲
    請人聲請將本件交付審判，尚無理由，自應予以駁回。
據上論斷，應依刑事訴訟法第258 條之3 第2 項前段，裁定如主
文。
中　　華　　民　　國　　96　　年　　6 　　月　　12　　日
                  刑事第七庭    審判長法　官  李淑惠
                                      法　官  張茹棻
                                      法  官  林俊寬
以上正本證明與原本無異。
不得抗告。
中　　華　　民　　國　　96　　年　　6 　　月　　13　　日
                                      書記官  林香如
